【裁判字號】    97,上訴,5532
【裁判日期】    980422
【裁判案由】    偽證等
【裁判全文】
臺灣高等法院刑事判決                97年度上訴字第5532號
上  訴  人  臺灣桃園地方法院檢察署檢察官
被      告  甲○○
            丙○○
共      同
選任辯護人  陳河泉律師
上列上訴人因被告偽證等案件，不服臺灣桃園地方法院97年度訴
字第544號，中華民國97年10月2日第一審判決（起訴案號：臺灣
桃園地方法院檢察署97年度偵字第2383號），提起上訴，本院判
決如下：
    主  文
上訴駁回。
    理  由
一、公訴意旨略以：
  (一)被告甲○○與翁明華（已歿）及告訴人乙○○係「宏國小天
    使安親班教育業務」（下稱宏國安親班）之合夥人，被告丙○○則為宏國安親班會計，因宏國安親班自民國90年1 月起
    出現虧損情形，翁明華遂向告訴人提議調高勞保之投保薪資
    ，由新臺幣（下同）2萬1,800元（應為2萬2,800元之誤）提
    高至4萬2,000元，俾獲得較高額之勞保退休金，惟倘安親班
    未來虧損，告訴人需將所提高之退休金差額填補宏國安親班
    ，惟告訴人僅同意將投保薪資提高，而不願以差額填補宏國
    安親班，隨後告訴人於90年5 月15日將投保薪資提高，詎被
    告甲○○與丙○○竟基於偽造文書之犯意聯絡，由被告丙○○於90年6月後之某日，偽造日期為90年4月，內容為告訴人
    同意調高投保薪資協議之書面協議書（下稱調高投保薪資協
    議書）1 紙，並將繕打「乙○○」之姓名，先由被告甲○○
    、丙○○與不知情之翁志翔在該協議書蓋用己有印鑑，被告
    丙○○再持告訴人前於90年6月8日將其申設之臺灣土地銀行
    股份有限公司（下稱土地銀行）南桃園分行綜合存款存摺帳
    戶（戶名：乙○○，帳號：000-000-00000-0 號）所交付之
    印鑑，擅自蓋印於該協議書上，偽造該私文書，足生損害於
    告訴人。
  (二)俟於93年5月6日，翁明華私自為告訴人辦理勞保退休及申請
    勞保老年給付，並指定將老年給付金存入前開帳戶以利提領
    ，勞工委員會勞工保險局（下稱勞保局）遂於93年6月4日將
    該筆老年給付金197萬4,000元匯入前開帳戶，再告知告訴人
    此事，嗣告訴人發覺有異，隨即於同年月7 日向被告丙○○
    表示欲取回前開帳戶存摺及印鑑，被告丙○○藉故拖延，旋
    於當日下午擅自填載提領前開帳戶內150 萬元之銀行提款條
    ，指示不知情之翁志翔盜蓋告訴人印鑑於其上，足生損害於
    告訴人，而於翌日（8日）持以將前開帳戶內150萬元轉匯至
    翁明華所有美商花旗銀行股份有限公司（下稱花旗銀行）桃
    園分行帳戶（戶名：翁明華，帳號：0000000000號），被告
    甲○○、丙○○遂於93年7 月間，以告訴人同意將勞保老年
    給付金差額填補宏國安親班虧損或分攤合夥虧損為由，僅退
    還告訴人19萬1474元，始悉上情。
  (三)被告甲○○於95年2 月22日，在臺灣桃園地方法院95年度訴
    字第585 號案件民事庭審理中作證時，明知告訴人未在調高
    投保薪資協議書蓋印，竟於具結後對於案情有重要關係事項
    結證稱：「我有親眼看到他（指告訴人）在被證三（應為被
    證四之誤）協議書蓋章」等語而虛偽陳述，致使本案於本院
    95年度上易字第1078號民事案件時，為法院採為證據，而判
    決告訴人敗訴確定。
  (四)基此，因認被告甲○○、丙○○均涉犯刑法第217條第1項偽
    造印文罪嫌，及同法第216條、第210條之行使偽造私文書罪
    嫌，另被告甲○○併涉犯同法第168 條偽證罪嫌。
二、按犯罪事實應依證據認定之，無證據不得認定犯罪事實；不
    能證明被告犯罪或其行為不罰者應諭知無罪之判決，刑事訴
    訟法第154條第2項、第301條第1項定有明文。又認定不利於
    被告之事實，須依積極證據，苟積極證據不足為不利於被告
    事實之認定時，即應為有利於被告之認定；再事實之認定，
    應憑證據，如未能發現相當證據，或證據不足以證明，自不
    能以推測或擬制之方法，以為裁判基礎；另告訴人之告訴，
    係以使被告受刑事訴追為目的，是其陳述是否與事實相符，
    仍應調查其他證據以資審認；被害人之陳述如無瑕疵，且就
    其他方面調查又與事實相符，固足採為科刑之基礎，倘其陳
    述尚有瑕疵，則在未究明前，遽採為論罪科刑之根據，即難
    認為適法，最高法院30年上字第816 號、40年台上字第86號
    、52年台上字第1300號、61年台上字第3099號著有判例均可
    資參照。
三、公訴人認被告甲○○、丙○○均涉犯刑法第217條第1項偽造
    印文罪嫌，及同法第216條、第210條之行使偽造私文書罪嫌
    ，另被告甲○○併涉犯同法第168 條偽證罪嫌，無非係以被
    告甲○○、丙○○之供述，告訴人乙○○之指訴，證人翁明
    華、翁志翔之證述，土地銀行南桃園分行帳戶（戶名：乙○○，帳號：000-000-00000-0 號）存摺明細表、提款單、匯
    款單、勞保局證明書、勞工保險卡、宏國安親班負債總表摘
    錄、結算表、收支明細表、簽呈、合約書、存證信函、臺灣
    桃園地方法院94年度訴字第585號案件之95年2月22日審理筆
    錄、本院95年度上易字第1078號案件民事判決書等為證；且
    關於偽造90年4 月之協議書部分，告訴人乙○○指稱並無蓋
    章情事，且不同意簽訂協議書，復核卷內相關需告訴人乙○○署押文件，其習慣乃以簽名為之，而該協議書亦祇僅1 份
    ，不合常情，況其內容為事先繕打，是否為90年4 月間製作
    亦有疑問，可能為告訴人乙○○交付印章與被告丙○○後始
    行盜蓋用印，另有關銀行提款單部分，因告訴人乙○○已於
    93年6月7日告知被告丙○○欲取回存摺、印章，但由證人翁
    志翔於翌日（8日） 卻依被告丙○○指示提款，未經結算即
    超出增額範圍，顯然未得告訴人乙○○同意，復被告丙○○
    亦供稱結算祇需1、2小時即可完成，自無須於結算前趕著提
    款，其乃係害怕告訴人乙○○反悔協議內容，構成行使偽造
    文書罪嫌；復該協議書並非告訴人親自蓋印，然被告甲○○
    竟於本院94年度訴字第585 號民事事件審理時，具結證稱有
    看見告訴人乙○○親自蓋印協議書等情，亦為該案告訴人乙○○敗訴理由之一，顯見被告甲○○確有偽證犯行等，為其
    主要論據。
四、訊據被告甲○○、丙○○堅詞否認有何偽造印文、行使偽造
    私文書，被告甲○○亦否認有何偽證犯行，於原審及本院辯
    稱略以：宏國安親班係由被告甲○○所創辦，並由告訴人乙○○任負責人，被告丙○○、翁志翔擔任理監事，至翁明華
    並非宏國安親班經營成員，係天主教新竹教區所有之「小天
    使幼稚園」負責人，與宏國安親班間無附設關係，而宏國安
    親班未來要立案成立宏國幼稚園，在未成立前由小天使幼稚
    園支援，要非告訴人乙○○所指情事；又於90年4 月間見告
    訴人乙○○簽訂協議書之人僅祇2 人，即被告甲○○與翁明
    華，而其中翁明華已歿，祇剩被告甲○○親自見聞此事，執
    難尋求其他證人為證，僅得佐以相關旁證證明該項事實，而
    告訴人乙○○亦稱有該項口頭協議，復其早知勞保老年給付
    金已匯入告訴人乙○○土地銀行南桃園分行帳戶內，倘認協
    議書為假，不同意被告丙○○匯款以償還翁明華借款，為何
    不向銀行為止付行為，且於93年6月8日下午3 時許結清宏國
    安親班帳務時，願取回存摺內現金48萬餘元，及翁明華交給
    之18萬5,000元支票，亦於其後同年7月22日領取93年6 月份
    薪資之1 個月期間均無異議，足見被告甲○○與丙○○並無
    偽造協議書之動機與必要，被告甲○○亦無須作偽證；況翁
    明華與被告甲○○、丙○○均非專業法律人士，且該時宏國
    安親班股東間相處良好，於90年4 月間只不過就口頭協議之
    內容補行製作1 份書面憑據，且告訴人乙○○簽立之借據亦
    僅1 份，其上同有告訴人乙○○蓋章，怎能以此推論該協議
    書係他人盜用告訴人乙○○印章所為；復因被告丙○○業經
    告訴人概括授權使用其存摺、印章，自難認有盜領之行為，
    且於93年6月7日告訴人乙○○僅向被告丙○○表示要取回帳
    戶之存摺及印章，未說明欲領回勞保老年給付金，嗣經被告
    丙○○將帳戶號碼抄給告訴人，此際告訴人乙○○知悉款項
    已匯入帳戶內，為何不為止付行為？足見被告丙○○並無藉
    故拖延，而有損害告訴人乙○○之權益存在；另被告丙○○
    乃依協議交代翁志翔於93年6月8日轉匯150 萬元至翁明華之
    花旗銀行帳戶，以償還翁明華信貸之高額利息，且於轉帳之
    前有與告訴人乙○○商量，復經其同意，並無未得授權情事
    等語。經查：
  (一)按刑法第210 條之偽造文書，以無制作權之人冒用他人名義
    而制作該文書為要件之一，如果行為人基於他人之授權委託
    ，即不能謂無制作權，自不成立該條之罪，最高法院47年台
    上字第226 號著有判例可資參照。又是否經授權，有無冒用
    他人名義偽造文書，應以行為時為準，行為時未經授權，擅
    以他人名義簽訂契約，於其行為終了後，犯罪即已完成，不
    因事後之追認，使原屬違法，且已完成之犯罪行為變成適法
    ，此與民事上經追認，契約即屬有效之概念不盡相同；另刑
    法第210 條之偽造私文書罪，旨在處罰無製作權之人，不法
    製作他人之文書，若逾越授權範圍或以欺瞞之方法蓋用他人
    印章，用以製作違反本人意思之文書，仍屬盜用印章而偽造
    私文書，最高法院85年度台上字第4805號、89年度台上字第
    1085號判決意旨亦可資參照。準此，綜合上揭裁判意旨，倘
    於製作文書時，行為人係基於他人之授權委託，未逾越授權
    範圍或以欺瞞方式為之，而在不違背本人意思下所製作之文
    書，自應認屬有製作權人所為，核與偽造文書罪行顯不該當
    ，是縱其後行為人與本人間因發生契約爭執、疑義，而予解
    除或終止原授權關係，亦不使原有效之授權委託製作行為變
    為違法之犯罪行為，至於授權關係解除或終止後，渠等間法
    律關係如何適用，僅祇於民事紛爭之處理，要與刑事偽造文
    書之犯罪行為無涉。
  (二)經查，告訴人乙○○與被告甲○○、翁明華前於88年4月1日
    簽訂合約書，約定由渠等合夥經營「宏國大社區宏國小天使
    幼稚園」（下稱宏國幼稚園）教育業務，並由翁明華任負責
    人，嗣告訴人乙○○與被告甲○○、丙○○，及翁志翔於89
    年10月間更行簽訂合約書，約定改由告訴人乙○○擔任負責
    人，被告甲○○為創辦人，被告丙○○與翁志翔則分為理事
    、監事，變更88年4月1日簽訂之合約內容等情，業據被告甲○○、丙○○供述在卷，復為告訴人乙○○所不爭執，並有
    各該合約書各1 份在卷可稽（見96年度他字第2248號偵查卷
    第61頁至第64頁），堪以認定。固然，依前開合約書文字觀
    之，渠等合夥之事業為「宏國幼稚園」，並非「宏國安親班
    」，惟依證人翁明華前於其被訴侵占案件偵查中陳稱：伊係
    宏國幼稚園負責人，乙○○為宏國安親班負責人，而宏國安
    親班係於88年間成立，嗣於89年10月間移轉經營權與乙○○
    ，因宏國安親班尚未合法立案，遂以宏國幼稚園名義為乙○○申報勞保等語（見93年度偵字第19024號偵查卷第33頁）
    ，此經本院調閱臺灣桃園地方法院93年度偵字第19024 號偵
    查卷宗查明；被告甲○○於本案偵查中亦供稱：88年3 月間
    因乙○○配偶黃秀霞表示乙○○將退休，希望伊與翁明華為
    其找一工作，翁明華遂允諾幫忙，經與翁明華協商後，約定
    由乙○○參與投資宏國安親班，並於88年4 月簽訂合約書，
    復因翁明華年事已高，且將股權移轉與丙○○及翁志翔，另
    乙○○亦不願出錢增資，因考慮不增資而有虧損問題，乃經
    翁明華提議改由乙○○擔任負責人，藉此以提高乙○○勞保
    投保薪資，倘有虧損可將之用於填補，若有盈餘增額部分則
    作為乙○○之獎勵，故於89年10月簽訂合約書，並為了增加
    第10條約定取代88年4月之合約書，於1個月內先後製作2 份
    合約書等語（見前引他字第2248號卷第77頁）；核與證人即
    翁明華之子翁志翔於偵查中結稱：乙○○與伊父親為好友，
    因乙○○表示退休後請伊父親幫忙，經雙方同意而成立「宏
    國小天使」，並由「小天使安親班」改制而來，但因「小天
    使安親班」沒有立案，遂由乙○○擔任「宏國小天使」負責
    人，直接接手安親班業務，至幼稚園業務則由伊父親負責，
    而乙○○願擔任宏國安親班負責人，乃為讓其有工作，並可
    使勞保投保薪資提高，復有關勞保老年給付金一事於88年間
    業經伊父親與乙○○談妥，此為乙○○擔任負責人之原因等
    語（見前引他字第2248號卷第69頁至第70頁）。細譯渠等所
    述，均堅稱告訴人乙○○與翁明華等人間約定，係告訴人乙○○於88年4 月間起與翁明華等人合夥經營宏國安親班，並
    於89年10月間任安親班之負責人，復約定提高其勞保之投保
    薪資作為對價等情，核與證人即告訴人乙○○於原審審理時
    證稱：因安親班沒有立案，其負責人之投保單位遂以幼稚園
    名義為之等語相符（見原審法院97年度訴字第544 號刑事卷
    第47頁）。又觀告訴人乙○○於93年8月5日以翁明華、被告
    甲○○為寄件對象之存證信函內容，亦自稱其為宏國安親班
    負責人意旨，且參被告丙○○所提「宏國小天使」各該月份
    收支表，其上經告訴人乙○○親自簽名於負責人欄位上，此
    節復為告訴人乙○○所不爭執（見原審法院97年度審訴字第
    684號刑事卷第48頁，前引偵字第19024號卷第71頁至第134
    頁）。由此可見，渠等間合夥事業即為宏國安親班，並由告
    訴人乙○○擔任負責人，其歷次合約書亦係就此所約定，祇
    因該時宏國安親班未能取得合法立案資格，遂以宏國幼稚園
    名義締約，然告訴人乙○○確實同意擔任宏國安親班之負責
    人，僅以宏國幼稚園為投保單位，甚為明確，自不因告訴人
    乙○○事後片面否認其為宏國安親班負責人云云，即謂告訴
    人乙○○、翁明華與被告甲○○等人間並無就宏國安親班為
    合夥事業經營之約定，實際合夥事業應為宏國幼稚園或小天
    使幼稚園。基上，告訴人乙○○與翁明華、被告甲○○等人
    前於88年4月1日約定合夥經營宏國安親班，復於89年10月由
    告訴人乙○○與被告甲○○、丙○○，及翁志翔等人更行簽
    訂合約書，約定改由告訴人乙○○擔任負責人乙節，首堪認
    定。
  (三)又者，告訴人乙○○前於90年5月9日自雲林縣鐵工業職業工
    會退保，並於同年月15日以桃園縣八德鄉私立小天使幼稚園
    為加保之投保單位，投保薪資由2萬2,800元異動至4萬2,000
    元乙節，業據證人即告訴人乙○○陳明在卷，復有勞保局電
    子閘門查詢作業被保險人投保資料查詢表1 份在卷可參（見
    前引訴字第544號卷第11頁至第12頁）。 準此，告訴人乙○○於該時究因何故變更勞保之投保單位，並大幅調高投保薪
    資，與本案調高投保薪資協議當有一定關連，是渠等實際協
    議內容為何，除約定調高投保薪資外，究有無包含以該部分
    勞保老年給付金之差額，充作填補宏國安親班之虧損，及本
    件協議書之真實性為何，自有查明必要。經查：告訴人乙○○前於88年4月1日與翁明華、被告甲○○約定合夥經營宏國
    安親班，嗣於89年10月由告訴人乙○○改任負責人乙節，業
    如前述；而告訴人乙○○亦坦承曾與翁明華達成口頭協議，
    約定將告訴人乙○○勞保投保單位變更為小天使幼稚園以提
    高投保薪資，且於任職負責人期間應納之自負勞保費用均由
    宏國安親班負擔，待日後退休就有關勞保老年給付金之增額
    部分歸給宏國安親班處分，倘安親班有虧損時，應先填補損
    失，剩餘部分再給告訴人乙○○，如安親班有盈餘時，全部
    增額款項均由告訴人乙○○所有等情，亦據證人即告訴人乙○○於原審審理時結證綦詳（見前引訴字第544號卷第51頁
    至第53頁）。復且，觀諸前開協議書內容，其上記載「一、
    宏國小天使安親部創辦人甲○○、負責人乙○○、理事翁志
    翔、丙○○為持續經營安親部業務有關勞健保（負）責人乙○○原在工會勞健保投保額為21,800元，轉入負無誤單位以
    負責人身分申報投保，其勞健保每月應繳保費，合夥人同意
    全數由服務單位繳納。負責人乙○○需自行負擔部分全免。
    二、未來乙○○退保之後，如安親班系盈餘，因負責人提高
    保額，其增額部分全歸負責人所有，以鼓勵績效。但如果安
    親部經營虧損，負責人願負大部分責任，其勞退金增領部分
    ，負責人乙○○同意全數注入貼補」等語（見前引他字第22
    48號卷第26頁），其情與告訴人乙○○坦承與翁明華口頭協
    議乙節相若；就渠等間宏國安親班之合夥關係而論，若倘前
    開協議書僅就告訴人乙○○之勞保投保金額有所約定，全然
    未論及宏國安親班之盈虧，應不致約定告訴人乙○○每月應
    繳納之勞健保費用，均由宏國安親班支付之理，是告訴人乙○○於90年5 月15日將其勞保之投保單位轉變為小天使幼稚
    園，確立基於其與翁明華間口頭協議，除約定調高投保薪資
    外，並同時約定就日後增額之老年給付金部分，如宏國安親
    班有虧損時應將該部分款項填補安親班損失，若有盈餘時此
    一款項則歸由告訴人乙○○所有等情，應堪認定。況且，質
    諸告訴人乙○○前於偵查中陳稱：「我沒有看過該協議書（
    指本案90年4月之協議書），但翁明華確有提議增加勞保費
    （由）學校負責，至退休金增加部分若有盈餘就給我，如沒
    有就算安親班，但只有口頭講，我沒有簽協議。（口頭部分
    有無同意？）有的，但沒有簽白紙黑字，所以後來自負額由
    安親班負責。」等語（見前引他字第2248號卷第49頁），足
    見告訴人乙○○能清楚明白分辨所謂「口頭協議」與「書面
    協議」之不同，且明白承認其與翁明華間有上開提高乙○○
    勞保薪資及將該部分增額款項填補宏國安親班虧損之口頭協
    議；然其竟於原審準備程序時改稱：伊任負責人時並無講到
    勞保繳納問題，亦無口頭約定云云（見前引度訴字第544 號
    刑事卷第28頁）；至原審審判期日改以證人身分詰問時，於
    檢察官主詰問仍稱：關於勞保老年給付金、勞保費用部分均
    無與翁明華等人達成任何內容之協商，祇有於合夥時書寫協
    議書（應為合約書之誤）云云，後經辯護人反詰問時始改稱
    ：勞健保費用係宏國幼稚園支付，關於增加勞保費協議有口
    頭協議將增加之老年給付金給與安親班，但合約書上未記載
    等語，嗣經原審補充詢問時，乃確認有該項口頭協議存在情
    事（見前引訴字第544號卷第38頁至第39頁、第45頁、第47
    頁至第48頁、第52頁）；是告訴人乙○○於本案偵審期間，
    就事實上確與翁明華間存在之「調高勞保薪資及將該部分增
    額款項填補宏國安親班虧損」之口頭協議，曾經多次反覆坦
    承但又否認之情，而此節迭經渠等於民、刑事訟爭連連，已
    不下多次之相互詢問，豈有無端或率以因記性不好，即可改
    口稱無該項口頭協議予以帶過，已令人懷疑其所以一度否認
    有該項口頭協議存在，係為掩飾其確有在前開協議書蓋印之
    事實，所以將該口頭協議全盤否認，其指訴之可信性甚有疑
    問，執難以告訴人乙○○有瑕疵之陳述，遽為不利被告甲○○、丙○○之事實認定依據。
  (四)再者，前開協議書上分別有被告甲○○、丙○○、告訴人乙○○及證人翁志翔等人用印之情，而被告甲○○、丙○○及
    證人翁志翔亦均坦承渠等確有於前開協議書上蓋印，然告訴
    人乙○○卻否認有該書面協議存在，並指稱前開協議書上「
    乙○○」印文係遭被告甲○○、丙○○所偽造云云，但此情
    已與其所自承口頭協議情形相悖，業如前述，且告訴人乙○○於90年4月1日在前開協議書上蓋印乙節，迭據被告甲○○
    於臺灣桃園地方法院94年度訴字第585 號告訴人乙○○與李
    秀容、翁志翔、翁志航、翁維真間侵權行為損害民事事件（
    下稱被訴偽證民事事件）暨本案偵查中及原審審理時陳述綦
    詳，且參被告甲○○於被訴偽證民事事件陳稱：前開協議書
    一事伊最清楚，因伊蓋章時蓋錯格，遂向乙○○表示抱歉，
    並請在其下蓋印，故有親見乙○○蓋章等語（見臺灣桃園地
    方法院94年度訴字第585號民事卷第256頁至第257頁）， 此
    經本院調取該民事卷宗核實，再於本案偵查中供稱：伊於90
    年4 月間簽署前開協議書時，乃經翁明華電話通知，於到場
    時由翁明華先拿給伊蓋章，但因蓋錯格，遂有蓋印2 個位置
    ，而乙○○此時恰好走進來，伊便表示蓋錯格情事，但乙○○回稱沒有關係，復接著在前開協議書上蓋印，當時乙○○
    並有過目協議內容，後來伊便先行離開等語（見前引他字第
    2248號卷第48頁、第79頁），核與前開協議書於創辦人、負
    責人欄依序以電腦繕打「甲○○」、「乙○○」姓名，而於
    各該欄位下均有「甲○○」印文，並於負責人之「甲○○」
    印文下蓋印「乙○○」印文之情相符（見前引他字第2248號
    卷第26頁），倘非被告甲○○親身經歷，焉能如此詳盡陳述
    ，尚難遽認此情為被告甲○○所虛構杜撰。復且，稽之被告
    丙○○於同一民事事件中陳稱：前開協議書係翁明華拿給伊
    蓋印，於蓋章時其上已有翁明華（應為被告甲○○之誤）及
    乙○○印文等語（見前引民事卷第264頁至第265頁）；又於
    本案偵查中供稱：前開協議書係翁明華於90年4 月間寫好草
    稿而要伊繕打製作，嗣伊繕打完交與翁明華，而後翁明華與
    甲○○及告訴人洽談，再撥電叫伊與翁志翔蓋章，並表示已
    與甲○○、乙○○協議好，約定由乙○○任負責人，安親班
    代之繳納勞健保費用，因此增額部分作為乙○○獎勵，但有
    虧損時則應予填補，但該時僅翁明華在場，未見甲○○及乙○○等語（見前引他字第2248號卷第57頁至第58頁、第75頁
    ）；復於原審審理時併稱：前開協議書係於90年間作成，並
    由翁明華保管，嗣在翁明華被訴侵占案件中，經翁明華交給
    伊而提出與臺灣桃園地方法院檢察署，但因翁明華年紀已高
    ，遂將所持股份分給伊與翁志翔，而未在前開協議書上蓋印
    等語（見前引訴字第544號卷第96頁至第97頁）； 其歷次所
    述細節、蓋印過程均與被告甲○○供述之情相若，應可認為
    被告丙○○所見所聞之陳述。另者，兼衡證人即宏國安親班
    監事翁志翔於本案偵查中證稱：伊當時進入翁明華辦公室時
    ，見甲○○與乙○○先行出來，但是否渠等是一同離開則記
    不清楚，而進入後即見桌上有簽好名之協議書，印象中係與
    丙○○一同簽名等語（見前引他字第2248號偵查卷第71頁）
    ，所述簽立前開協議書之過程，不論是告訴人乙○○、被告
    甲○○、丙○○與證人翁志翔彼此間簽名之先後順序，抑或
    為立書地點，均與被告甲○○、丙○○所述大致相符，且證
    人翁志翔與被告甲○○、丙○○於96年10月16日偵查中乃經
    隔離訊問在案（見前引他字第2248號卷第68頁），是渠等迭
    經詢問相關問題仍得為一致陳述，並無明顯矛盾、齟齬或反
    覆之情，所述應堪認屬實情。又按證人之證述乃不可代替之
    證據方法，如果確係在場聞見待證事實，而證述又非虛偽者
    ，縱令證人與當事人有親屬、親戚或其他利害關係，其證言
    亦非不可採信，故難徒以證人翁志翔與被告甲○○、丙○○
    間有叔姪、弟妹之親屬關係，即摒棄不採，遽以臆測之詞而
    謂其所述有不可採信情事存在。基上，被告甲○○、丙○○
    所述前開協議書之簽立經過，經核與證人翁志翔證述情節及
    前開協議書記載內容相符，當不足認前開協議書確係告訴人
    乙○○而其上蓋印乙節為被告甲○○、丙○○所偽造，被告
    甲○○並有於被訴偽證之民事事件中而虛偽陳述之事實存在
    。
  (五)雖然，前開協議書僅製作正本1 份，其上亦祇告訴人乙○○
    、被告甲○○、丙○○及證人翁志翔之印文，並無一式多份
    且經立書人親自簽名其上情事，惟衡酌渠等於88年4月1日、
    89年10月間書立之合約書（見前引他字第2248號卷第61頁至
    第64頁），立書人欄位均留空而待簽名、蓋印其上，但於90
    年10月1日製作之借據（見前引他字第2248號卷第85頁），
    已將各該借款人之姓名以電腦繕打其上，再由渠等簽名、蓋
    印，固告訴人否認前開借據之製作時間為90年10月1 日並蓋
    印之事實，但其既坦承有在其上簽名情形，復其上印章亦為
    其所有，且該次係因納莉（NARI）颱風於90年9 月17日前後
    襲臺，經向翁明華借款60萬元而予簽訂，是渠等嗣於同年10
    月1 日書立借據亦未悖於常情，要無捏造不實日期之必要，
    應認該借據為真，其書立時間即為90年10月1 日。準此，告
    訴人乙○○與翁明華、被告甲○○、丙○○，及證人翁志翔
    等人歷次書立證明文書之方式均有不同，無固定之樣式，且
    橫跨本案爭訟之協議書立約之90年4 月間前後，則該合約書
    雖有多份繕本之形式，但參以該借據非各立書人均持有1 份
    ，且亦有先行繕打立書人姓名於借據上，另告訴人乙○○併
    稱有僅於89年10月合約書、借據簽名而無蓋印情事，姑不論
    告訴人乙○○所言是否為真，然渠等既無固定於各該文書簽
    名並蓋印，則前開協議書在渠等立書無固定樣式情形下，僅
    製作1 份，其上先繕打各立書人姓名，而祇由渠等蓋印其上
    ，未另行親自簽名等情，亦無與該段期間前後渠等締約方式
    明顯不同之處，要難以先前合約書係一式多份並簽名、蓋印
    ，而在該枚印章為告訴人乙○○所有，且其陳述反覆不一情
    形下，遽認前開協議書確係被告甲○○、丙○○所偽造。是
    以，前開協議書雖僅祇蓋印告訴人乙○○之印文，然因告訴
    人乙○○與翁明華、被告甲○○、丙○○，及證人翁志翔間
    並無固定之書面締約樣式，且渠等間本有合夥關係，彼此間
    尚存有信賴基礎，衡情不會嚴格要求每份契約均要依固定格
    式或以嚴謹立證過程為之，況告訴人乙○○有對該協議內容
    、締結經過，指訴反覆而有瑕疵之情事存在，所陳確無在前
    開協議書上蓋印乙節是否為真，已足啟人疑竇，亟難僅此確
    信被告甲○○、丙○○有偽造前開協議書之事實存在。
  (六)復且，告訴人乙○○於擔任宏國安親班負責人期間，每月薪
    資為2 萬8,000元，但須扣除向教會租賃之套房費用2,000元
    ，每月實領2萬6,000元，惟有關告訴人乙○○應負擔之勞保
    費用自負額，均由宏國安親班另行支付，未從告訴人乙○○
    薪資內扣除，而其設在土地銀行南桃園分行帳戶（戶名：乙○○，帳號：000-000-00000-0號）， 係依翁明華指示開立
    ，該段期間存摺及印章均交由被告丙○○保管、使用，用以
    支付宏國安親班小額金錢收支等情，業據被告甲○○、丙○○及告訴人乙○○陳述明確（見前引訴字第544 號卷第28頁
    至第29頁、第44頁、第83頁至第84頁、第95頁），並有月份
    薪俸表、領薪明細表、月份支出報告表、前開土地銀行存摺
    影本各1份附卷足參（見前引審訴字第684號卷第57頁、第98
    頁，前引訴字第544 號卷第64頁至第65頁、第83頁至第84頁
    、第102頁至第106頁），足堪信實。又者，告訴人乙○○於
    原審審理時證稱：伊前曾於91年間向翁明華表示退夥，但為
    翁明華慰留故未退夥，直至93年6月間勞保退保後隔1星期始
    未繼續工作，但不是因退夥因素，而係因退保緣故，嗣寄發
    存證信函給翁明華表示不做等語（見前引訴字第544 號卷第
    52頁至第53頁），互核其於93年8月5日寄發之存證信函所載
    ，於93年7月1日卸下宏國安親班負責人職務，並退出該合夥
    關係等語（見前引審訴字第684號卷第48頁）， 亦與上述所
    陳相當，可見告訴人乙○○自89年10月間擔任宏國安親班負
    責人，並於90年5月15日轉換勞保投保單位，嗣於93年5月16
    日退保，迄至同年8月5日聲明自同年7月1日退夥期間，仍與
    翁明華、被告甲○○等人維持宏國安親班之合夥關係，告訴
    人乙○○自應遵守渠等間約定，及彼此權利義務規範。再者
    ，告訴人乙○○與被告甲○○等人間既有前開協議書所載「
    調高勞保薪資及將該部分增額款項填補宏國安親班虧損」之
    約定，且告訴人乙○○於任職宏國安親班負責人期間亦無變
    更原協議或退夥情事，當應履行協議內容，亦即於退休領取
    勞保老年給付金時，如宏國安親班有盈餘時，增額部分歸由
    告訴人乙○○所有，反之如有虧損時，告訴人乙○○應負大
    部分責任，增額部分應充作填補安親班之虧損，待有剩餘再
    給與告訴人乙○○，所開設前開土地銀行帳戶則供作為宏國
    安親班小額金錢收支用途，其存摺、印章均交給被告丙○○
    保管、使用等節，業經認定綦詳如前。準此，翁明華在告訴
    人乙○○勞保投保單位轉入滿3 年，老年給付金之平均月投
    保薪資達4萬2,000元後，於93年5 月16日為告訴人辦理勞保
    退保及申請老年給付等節，有勞保局93年11月17日保政一字
    第09360001440 號函暨後附核定通知書、退保申請書、現金
    給付收據、給付申請書各1份在卷可佐（見前引偵字第19024
    號卷第17頁至第22頁），此乃依渠等間有效約定，係立基於
    告訴人乙○○之授權而為，況告訴人乙○○亦於上述存證信
    函載明已知悉翁明華此舉，且無何反對意思表示情事（見前
    引審訴字第684號卷第48頁）， 自難謂翁明華為告訴人乙○○退保及申請老年給付有何違反其意思，而認有偽造文書之
    行為存在。基上，翁明華於93年5 月16日為告訴人乙○○辦
    理勞保退保及申請老年給付等節，皆本諸於渠等間合夥之有
    效協議，亟難以此認有未經告訴人乙○○同意、授權而損害
    其權益之情事存在。
  (七)此外，告訴人乙○○之勞保請領老年給付金年資計為30年又
    239 日，應發給47個月之平均月4萬2,000元投保薪資，亦即
    為197萬4,000元，經勞保局於93年6月4日撥入告訴人設在土
    地銀行前開帳戶，而該時宏國安親班有虧損之情事存在，嗣
    經被告丙○○指示證人翁志翔，持告訴人乙○○所交付之前
    開帳戶存摺、印章，於同年月8日上午自該帳戶轉匯150萬元
    至翁明華設在花旗銀行前開帳戶等情，業據被告甲○○、丙○○、告訴人乙○○及證人翁志翔陳述明確，並有勞保局核
    定通知書、土地銀行存摺類取款憑條及告訴人乙○○土地銀
    行前開帳戶存摺各1份附卷足參（見前引偵字第19024號卷第
    18頁，他字第2248號卷第7頁，訴字第544號卷第102 頁至第
    106頁）。 則翁明華既依與告訴人乙○○間協議而為其辦理
    勞保退保及申請老年給付金，另依渠等間協議於宏國安親班
    虧損時，告訴人乙○○應將該筆老年給付金增額部分予以填
    補，且因為宏國安親班之合夥人兼負責人身分，就此亦須負
    擔合夥損失，是該時宏國安親班既有虧損情事存在，復被告
    丙○○本得依約使用告訴人乙○○土地銀行前開帳戶，被告
    丙○○在此情形下，依協議指示證人翁志翔自告訴人乙○○
    土地銀行前開帳戶，將領得之勞保老年給付金一部150 萬元
    轉匯至翁明華花旗銀行前開帳戶，乃依渠等協議內容執行，
    仍在告訴人乙○○事先授權範圍內，自不得認有未經同意而
    偽造銀行提領條、盜蓋告訴人乙○○印章之情形。雖然，被
    告甲○○、丙○○、告訴人乙○○及證人翁志翔等人嗣於93
    年6月8日下午進行宏國安親班結算時，未當場製作書面結算
    書以釐清彼此間應負擔之損失多寡為何，復依被告等人製作
    之宏國安親班帳務收支明細表、負債總表摘錄、結算表（見
    前引偵字第19024號卷第135頁至第139頁）， 告訴人乙○○
    勞保老年給付金增額部分計為94萬9,400元， 應負擔合夥虧
    損額為35萬9,126元，合計為130萬8,526元，亦未達150萬元
    ，然被告丙○○逕於結算前之同日上午指示證人翁志翔轉匯
    150 萬元，其行為固有不妥，但參以告訴人乙○○於翁明華
    被訴侵占案件之警詢時陳稱：翁明華前於93年5 月中旬曾主
    動向伊表示欲代為辦理勞保老年給付，而伊有同意辦理，嗣
    於同年6月3日經伊配偶黃秀霞至勞保局斗六分局查詢，得知
    勞保老年給付金已匯入土地銀行前開帳戶等語（見前引偵字
    第19024號卷第11頁至第12頁）， 可見告訴人乙○○至遲已
    於93年6月3日獲悉其勞保老年給付金業已核准撥款情事，縱
    其反悔不欲履行填補宏國安親班虧損協議，亦應循相關民事
    途徑為之，以為彼此權利義務規範，然其斯時仍未為退夥之
    意思表示，僅於同年月7 日向被告丙○○表示欲取回前開帳
    戶存摺、印章，其合夥人義務仍然存在，則依前開協議書所
    載，「如果安親部經營虧損，負責人願負大部分責任，其勞
    退金增額部分，負責人乙○○同意全數注入貼補」等語（見
    前引偵字第19024號卷第55頁）， 復酌以告訴人乙○○土地
    銀行前開帳戶乃作為宏國安親班使用目的，且被告丙○○於
    告訴人乙○○未退夥之情形下，概算勞保老年給付金增額部
    分併同宏國安親班所積欠之債務，提領150 萬元以償還翁明
    華名義所負擔之宏國安親班債務，並無悖於有效之前開協議
    書本旨及帳戶使用目的，是可認被告丙○○此舉仍在告訴人
    乙○○事先授權範圍內，要不得以其曾欲取回前開帳戶存摺
    、印章乙節，認有偽造告訴人乙○○名義提領款項之情事存
    在。至於，檢察官認宏國安親班結算時間僅需1、2小時，然
    被告丙○○卻捨此不為，逕行轉匯超出勞保老年給付金增額
    部分，於達150 萬元乙節，惟告訴人乙○○本應就其宏國安
    親班合夥兼負責人身分，優先以勞保老年給付金增額部分填
    補虧損，然此非謂其祇以該增額部分負擔已足，實際應分擔
    之總額仍待結算確認，究先以概算方式轉匯150 萬元，抑或
    待結算確認金額為130萬8,526元為宜，僅渠等利弊權衡；固
    被告丙○○供稱係因擔憂告訴人乙○○反悔而指示證人翁志
    翔於93年6月8日上午轉匯150 萬元等語，然此際告訴人乙○○未退夥或有效終止、解除前開協議等情，業如前述，則被
    告丙○○斯時仍未違反告訴人乙○○表示在外之意思，復稽
    之告訴人於93年6月8日下午結算時領得18萬5,000 元支票，
    此節已據告訴人於原審審理時結證綦詳（見前引訴字第544
    號卷第45頁至第46頁），倘若告訴人乙○○對結算結果有異
    ，為何仍願收下該紙支票並兌領，且於年8月5日寄發存證信
    函時，亦未言明該結算結果不符，或先前轉匯行為未得其同
    意意旨，俱與常情有違，自難以被告丙○○概算提領150 萬
    元之情，遽認此有違反告訴人乙○○意思。是以，被告丙○○於93年6月8日指示證人翁志翔自告訴人乙○○設在土地銀
    行前開帳戶，轉匯150 萬元至翁明華設在花旗銀行前開帳戶
    ，乃基於渠等間前開協議而獲得告訴人乙○○事先授權，基
    此有效協議及渠等合夥關係下，執不得僅以告訴人乙○○嗣
    後反悔而具狀申告翁明華涉犯侵占罪嫌，抑或以概算與實際
    告訴人乙○○應負擔宏國安親班虧損金額差異，遽謂被告丙○○有偽造文書之犯行存在。
  (八)據此，告訴人乙○○與翁明華等人前於88、89年間約定共同
    經營宏國安親班，並變更告訴人乙○○為負責人，嗣渠等達
    成口頭協議，約定調高告訴人乙○○之勞保薪資，待日後領
    得老年給付金時，將該部分增額款項填補宏國安親班虧損等
    情，均如前述，雖告訴人乙○○否認有書立前開協議書並蓋
    印之事實，但參以渠等間並無固定之締約樣式，而前開協議
    書內容亦與口頭協議相若，被告甲○○、丙○○實無偽造告
    訴人印文必要，且告訴人乙○○否認其為宏國安親班之負責
    人，又對該項口頭協議存在之事實一度否認，則於此告訴人
    指訴有瑕疵之情形下，尚難遽認被告甲○○、丙○○有在90
    年4 月協議書上盜蓋告訴人乙○○印章，而為偽造私文書之
    犯行。再者，翁明華於93年5 月16日乃經告訴人乙○○同意
    而代為辦理勞保退保及申請老年給付之事宜，其後被告丙○○於同年月8 日指示證人翁志翔自告訴人乙○○設在土地銀
    行前開帳戶內，領出勞保老年給付金一部150 萬元，轉匯至
    翁明華花旗銀行前開帳戶，以償還宏國安親班所負擔之債務
    ，俱依有效之前開協議及渠等間合夥關係所為，復在告訴屬
    乙○○土地銀行前開帳戶約定之使用目的範圍，可認被告丙○○有獲得告訴人乙○○之事先授權，亦不得謂有偽造私文
    書之情事存在。另者，被告甲○○於臺灣桃園地方法院94年
    度訴字第585 號民事事件審理時，具結證稱有見聞告訴人乙○○在前開協議書上蓋印乙節，乃依其親身經歷之陳述，復
    核與被告丙○○、證人翁志翔等人陳述情節相若，反而告訴
    人乙○○對協議之情形、原委陳述反覆下，實難謂被告甲○○有偽證之行為。是以，被告甲○○、丙○○於本案要難認
    有何偽造私文書、印文或偽證之犯行存在，達於無合理懷疑
    之程度，自難遽以各該罪名相繩，。
五、綜上所述，本案關於被告甲○○、丙○○被訴偽造私文書、
    印文，及被告甲○○被訴偽證罪行之證明，均未達於通常一
    般之人均不致有所懷疑，而得確信其為真實之程度，殊屬無
    從為有罪之確信。此外，本院復查無其他積極證據足資證明
    被告等人有公訴意旨所指之犯行，是應認不能證明犯罪。
六、原審認不能證明被告犯罪，而諭知被告無罪，經核其認事用
    法及證據之取捨，均無違誤。檢察官上訴意旨，以(一)告訴人
    於本案偵審期間所為之各次相關陳述，究竟係指從未有任何
    關於調高投保薪資協議，抑或指雖有口頭協議，但從未有「
    正式」書面協議乙情，尚有不明，則難認告訴人於偵審期間
    之陳述有何反覆不一之情形；(二)被告2 人及證人翁志翔間有
    叔姪、弟妹之親屬關係，本容易對蓋印過程情節為虛偽勾串
    供述，且證人翁志翔亦非親自見聞告訴人蓋印過程之人，是
    亦難以證人翁志翔之證詞佐證被告甲○○所辯之蓋印過程為
    實在；(三)歷來書立證明書之方式，告訴人習慣以簽名方式為
    之，無僅以蓋章方式為之，本案協議書已不同以往告訴人之
    習慣，其上告訴人之蓋印是否為告訴人親自為之，顯有疑問
    ；(四)勞保退休金之受領部分，屬告訴人之權利，未經其明確
    授權，他人仍應不得擅自提領使用，被告丙○○於偵查中亦
    供稱怕告訴人反悔協議內容才馬上清償一情，顯見領取勞保
    退休金部分，並非在告訴人事先授權範圍內等語為由，指摘
    原審判決不當，然此均經本院於前開理由予以指駁說明，尚
    無法達足以確定被告等有上開被訴犯行之程度，是檢察官之
    上訴無理由，應予駁回。
據上論斷，應依刑事訴訟法第三百六十八條，判決如主文。
本案經檢察官曾忠己到庭執行職務。
中    華    民    國    98    年    4     月    22    日
                  刑事第九庭審判長法  官  陳貽男
                                  法  官  許宗和
                                  法  官  何信慶
以上正本證明與原本無異。
如不服本判決，應於收受送達後10日內向本院提出上訴書狀，其
未敘述上訴之理由者並得於提起上訴後10日內向本院補提理由書
（均須按他造當事人之人數附繕本）「切勿逕送上級法院」。
                                  書記官  王泰元
中    華    民    國    98    年    4     月    28    日


司法院資訊處製作；財團法人民間司法改革基金會備份。
